ACORDAO-COMPLETO-2481653

ACÓRDÃO 9093/2021 ATA 23/2021 - PRIMEIRA CÂMARA

VISTOS, relatados e discutidos estes autos em que se aprecia recurso de reconsideração interposto por Marcelo Garcia Vargens contra o Acórdão 6859/2020-TCU-Primeira Câmara, por meio do qual o Tribunal julgou irregulares suas contas, imputando-lhe débito; 
ACORDAM os Ministros do Tribunal de Contas da União, reunidos em Sessão, diante das razões expostas pelo Relator, em:
9.1. com fundamento nos arts. 32, inciso I, e 33 da Lei 8.443/1992, conhecer o recurso e dar-lhe provimento parcial para tornar insubsistente o Acórdão 6859/2020-TCU-Primeira Câmara e arquivar as contas sem julgamento de mérito, com base no art. 212 do RI/TCU, por ausência de pressupostos para o desenvolvimento válido e regular do processo.
9.2. remeter cópia deste acórdão ao recorrente.

Recurso de reconsideração interposto por Marcelo Garcia Vargens contra decisão que julgou irregulares suas contas, imputando-lhe débito.

Primeira Câmara

Município do Rio de Janeiro/RJ.

3. Recorrente: Marcelo Garcia Vargens (XXX.639.337-XX).

13.1. Ministros presentes: Walton Alencar Rodrigues (Presidente), Benjamin Zymler, Bruno Dantas (Relator), Vital do Rêgo e Jorge Oliveira.
13.2. Ministro que não participou da votação: Jorge Oliveira 
13.3. Ministros-Substitutos presentes: Augusto Sherman Cavalcanti e Weder de Oliveira.

BRUNO DANTAS

Ministro Benjamin Zymler.

Cuidam os autos de recurso de reconsideração interposto por Marcelo Garcia Vargens (peça 94) contra o Acórdão 6859/2020-TCU-Primeira Câmara.
A tomada de contas especial que deu origem a estes autos foi instaurada pelo então Ministério do Desenvolvimento Social e Combate à Fome (MDS) , atual Ministério da Cidadania, em razão de irregularidades na execução financeira do Convênio 119/2004 (Siafi 511332) , firmado entre aquele ministério e o município do Rio de Janeiro/RJ, tendo por objeto a instalação de cozinhas comunitárias para elaboração e distribuição, à população empobrecida de bairros que vivem em estado de insegurança alimentar, de refeições balanceadas sob o ponto de vista nutricional e preparadas de acordo com as normas sanitárias vigentes.
A deliberação recorrida apresentou o seguinte teor:
"9.1. acolher as alegações de defesa apresentadas pelo sr. Cesar Epitácio Maia, julgando regulares com ressalvas suas contas, com fundamento no art. 16, inciso II, da Lei 8.443/1992, dando-lhe quitação; 
9.2. julgar irregulares as contas do sr. Marcelo Garcia Vargens, nos termos dos arts. 1º, inciso I, 16, inciso III, alínea "c", 19, caput, e 23, inciso III, da Lei 8.443/1992, condenando-o ao pagamento das importâncias a seguir especificadas, atualizadas monetariamente e acrescidas dos juros de mora, calculados a partir das datas discriminadas até a data da efetiva quitação do débito, fixando-lhe o prazo de 15 (quinze) dias para que comprove, perante o Tribunal, o recolhimento das referidas quantias aos cofres do Tesouro Nacional, nos termos do art. 23, inciso III, alínea "a", da citada lei: 
	  VALOR HISTÓRICO (R$) 
	DATA DA OCORRÊNCIA

	  91.947,67 (D) 
	27/10/2004

	179.891,80 (D) 
	27/10/2004

	  86.400,00 (D) 
	10/1/2005

	   11.848,23 (C) 
	1º/6/2006

	    7.427,85 (C) 
	2/10/2014

9.3. autorizar, desde logo, a cobrança judicial da dívida, caso não atendida a notificação, na forma do disposto no art. 28, inciso II, da Lei 8.443/1992;
9.4. autorizar também, desde logo, se requerido, com fundamento no art. 28, inciso I, da Lei 8.443/1992, c/c o art. 217, §§ 1º e 2º, do Regimento Interno, o parcelamento da dívida em até 36 (trinta e seis) parcelas, incidindo sobre cada parcela, corrigida monetariamente, os correspondentes acréscimos legais, fixando-lhe o prazo de quinze dias, a contar do recebimento da notificação, para que comprove, perante o Tribunal, o recolhimento da primeira parcela, e de trinta dias, a contar do vencimento da parcela anterior, para comprovar os recolhimentos das demais parcelas, devendo incidir sobre cada valor mensal, atualizado monetariamente, os juros de mora devidos, no caso do débito, na forma prevista na legislação em vigor, alertando o responsável de que a falta de comprovação do recolhimento de qualquer parcela importará o vencimento antecipado do saldo devedor, nos termos do § 2º do art. 217 do Regimento Interno deste Tribunal; e
9.5. dar ciência desta deliberação aos responsáveis, ao Ministério da Cidadania e à Procuradoria da República no Estado do Rio de Janeiro, nos termos do § 3º do art. 16 da Lei 8.443/1992, para adoção das medidas cabíveis."
Admitido o processamento do recurso, porquanto preenchidos os requisitos previstos nos arts. 32, inciso I, e 33 da Lei 8.443/1992, conferi efeito suspensivo aos itens 9.2 e 9.3 do acórdão recorrido em relação ao recorrente (peça 98) .
Instruído o presente feito, faço reproduzir, com os ajustes que julgo pertinentes, o exame técnico e o encaminhamento oferecidos pela Secretaria de Recursos deste Tribunal (peça 113) , que contou com a anuência do corpo diretivo da unidade (peças 114 e 115) :
"INTRODUÇÃO
1. Trata-se de recurso de reconsideração interposto por Marcelo Garcia Vargens (peças 94) contra o Acórdão 6859/2020-TCU-Primeira Câmara (peça 79) , da relatoria da Ministro Benjamin Zymler, com o seguinte teor (destacando-se os itens impugnados) :
9.1. acolher as alegações de defesa apresentadas por Cesar Epitácio Maia, julgando regulares com ressalvas suas contas, com fundamento no art. 16, inciso II, da Lei 8.443/1992, dando-lhe quitação;
9.2. julgar irregulares as contas de Marcelo Garcia Vargens, nos termos dos arts. 1º, inciso I, 16, inciso III, alínea 'c', 19, caput, e 23, inciso III, da Lei 8.443/1992, condenando-o ao pagamento das importâncias a seguir especificadas, atualizadas monetariamente e acrescidas dos juros de mora, calculados a partir das datas discriminadas até a data da efetiva quitação do débito, fixando-lhe o prazo de 15 (quinze) dias para que comprove, perante o Tribunal, o recolhimento das referidas quantias aos cofres do Tesouro Nacional, nos termos do art. 23, inciso III, alínea 'a', da citada lei: 
	 VALOR HISTÓRICO (R$) 
	DATA DA OCORRÊNCIA

	 91.947,67 (D) 
	27/10/2004

	179.891,80 (D) 
	27/10/2004

	 86.400,00 (D) 
	10/1/2005

	 11.848,23 (C) 
	1º/6/2006

	 7.427,85 (C) 
	2/10/2014

9.3. autorizar, desde logo, a cobrança judicial da dívida, caso não atendida a notificação, na forma do disposto no art. 28, inciso II, da Lei 8.443/1992;
9.4. autorizar também, desde logo, se requerido, com fundamento no art. 28, inciso I, da Lei 8.443/1992, c/c o art. 217, §§ 1º e 2º, do Regimento Interno, o parcelamento da dívida em até 36 (trinta e seis) parcelas, incidindo sobre cada parcela, corrigida monetariamente, os correspondentes acréscimos legais, fixando-lhe o prazo de quinze dias, a contar do recebimento da notificação, para que comprove, perante o Tribunal, o recolhimento da primeira parcela, e de trinta dias, a contar do vencimento da parcela anterior, para comprovar os recolhimentos das demais parcelas, devendo incidir sobre cada valor mensal, atualizado monetariamente, os juros de mora devidos, no caso do débito, na forma prevista na legislação em vigor, alertando o responsável de que a falta de comprovação do recolhimento de qualquer parcela importará o vencimento antecipado do saldo devedor, nos termos do § 2º do art. 217 do Regimento Interno deste Tribunal; e
9.5. dar ciência desta deliberação aos responsáveis, ao Ministério da Cidadania e à Procuradoria da República no Estado do Rio de Janeiro, nos termos do § 3º do art. 16 da Lei 8.443/1992, para adoção das medidas cabíveis.
HISTÓRICO
2. A tomada de contas especial (TCE) sob comento foi instaurada pelo então Ministério do Desenvolvimento Social e Combate à Fome (MDS) , em desfavor do ex-prefeito do Rio de Janeiro (RJ) , Cesar Epitácio Maia e Marcelo Garcia Vargens, então secretário municipal de assistência Social, em razão da irregularidades na execução financeira do Convênio 119/2004, celebrado com a referida municipalidade, tendo por objeto a instalação de cozinhas comunitárias para elaboração e distribuição de refeições balanceadas sob o ponto de vista nutricional e preparadas de acordo com as normas sanitárias vigentes (peça 1, p. 42-60) .
2.1. A vigência inicial do Convênio foi de 1º/7/2004 até 31/12/2004, com prorrogação até 30/11/2005, com valor previsto de R$ 447.799,47, sendo R$ 358.239,47, de responsabilidade do concedente e R$ 89.560,00 a título de contrapartida do convenente.
2.2. De acordo com o plano de trabalho aprovado (peça 1, p. 24-28 e 72-76) , o objeto pactuado contemplava a reforma e adaptação de dez cozinhas comunitárias (R$ 25.000,00) , a serem implantadas nos bairros de Campo Grande, São Cristóvão, Jardim América, Guaratiba, Ramos, Penha, Bangu, Cosmos, Realengo e Jacarepaguá; a aquisição de equipamentos e de materiais permanentes (R$ 91.947,67) ; a aquisição de material de consumo (R$ 158.051,80) ; e a realização de um programa de capacitação em educação alimentar (R$ 172.800,00 gastos em 4.800 horas/aula) . A destinação da contrapartida municipal seria utilizada na aquisição de material de consumo (R$ 3.160,00) e nas atividades de capacitação (R$ 86.400,00) .
2.3. Foram repassadas ao município as seguintes ordens bancárias (peça 1, p. 64-69) , tendo sido depositadas na conta específica, Banco 001/Agência 2234/Conta Corrente 2954923:
	ORDEM BANCÁRIA
	DATA DA OB
	VALOR (R$) 
	DATA DO CRÉDITO NA C/C

	2004OB900050
	25/10/2004
	 91.947,67
	27/10/2004

	2004OB900051
	25/10/2004
	179.891,80
	27/10/2004

	2004OB900385
	31/12/2004
	 86.400,00
	10/1/2005

	-
	-
	358.239,47
	-

2.4. Vistoria in loco realizada pelo concedente, em 4/11/2005, revelou, em síntese, que (peças 1, p. 166-168, e 13, p. 78-82) :
a) o programa municipal estava sendo desenvolvido em parceria com a Obra Social da Cidade do Rio de Janeiro;
b) até o momento, haviam sido implantadas 23 cozinhas comunitárias: 10 financiadas pelo governo federal, por intermédio do MDS, e 13 pelas parcerias desenvolvidas com instituições de caráter social;
c) as cozinheiras receberam curso de capacitação na área de alimentação, sendo que as unidades financiadas pelo MDS foram instaladas e se encontravam em pleno funcionamento. Na ocasião, foram visitadas 4 unidades: Campo Grande, São Cristóvão, Jardim América e Guaratiba. Todas as unidades apresentaram equipe de trabalho, equipamentos e utensílios necessários para a operação do serviço. Os espaços físicos sofreram pequenas adaptações para o desenvolvimento das atividades de produção;
d) não houve tempo hábil para a verificação de todas as unidades financiadas pelo MDS, deixando de serem visitadas as unidades de Ramos, Penha, Bangu, Cosmos, Realengo e Jacarepaguá;
e) de modo geral, as cozinhas comunitárias visitadas apresentaram plena funcionalidade no atendimento do objetivo principal do programa, qual seja, fornecer refeições balanceadas, a preços acessíveis, em locais adequados para a população em situação de vulnerabilidade alimentar e exclusão social.
2.5. Após exame da prestação de contas final e de documentação adicional apresentada, sobreveio a Nota Técnica 57/2014, cuja análise financeira apontou irregularidades, culminando na instauração da TCE (peças 1, pp. 214/44, e 4, item 13) .
2.6. No âmbito desta Corte de Contas, após instruções iniciais (peças 4-5 e 27-28) e diligências ao MDS, ao Banco do Brasil e à prefeitura (peças 7-8 e 29) , a Secretaria de Controle Externo no Estado do Rio de Janeiro - Secex/RJ, tendo em conta o transcurso de mais de dez anos entre a celebração do Convênio 119/2004, e a última diligência realizada, em 30/6/2017 (peça 29) , manifestou-se, em pareceres uniformes, no sentido de o Tribunal arquivar os autos sem julgamento de mérito, por ausência de pressupostos de constituição e desenvolvimento válido e regular do processo, em relação aos responsáveis (peça 33-34) .
2.7. O MP/TCU discordou dessa proposta, se manifestando pela necessidade de se promover a citação solidária dos gestores (ex-prefeito e ex-secretário municipal) em razão da não comprovação da execução de parte do objeto, da ausência de nexo causal entre os recursos transferidos e as despesas indicadas na prestação de contas, e da não comprovação da execução financeira da avença (peça 40) .
2.8. O relator acolheu a proposta do Parquet (peça 41) , tendo sido promovida as citações de Cesar Epitácio Maia, ex-prefeito do município de Rio de Janeiro/RJ, nas gestões de 2001/2004 e 2005/2008 e Marcelo Garcia Vargens, ex-secretário municipal de desenvolvimento social, nas gestões 2001/2004 e 2005/2008 (peças 45-46) .
2.9. Após o exame das alegações de defesa apresentadas, a Secex/RJ, em pareceres uniformes, propôs julgar irregulares as contas dos responsáveis, com aplicação apenas de débito, ante à prescrição da pretensão punitiva (peça 75) .
2.10. O MP/TCU divergiu da análise efetuada pela unidade técnica, pois entendeu não comprovada a realização das seis cozinhas comunitárias não visitadas pelo MDS, cabendo ao gestor o ônus da demonstração da boa e regular aplicação dos recursos. Além disso, recomendou o acolhimento das alegações de defesa de Cesar Epitácio Maia, sob o fundamento de que não seria razoável admitir que, pela natureza do objeto e pela materialidade dos recursos envolvidos, houvesse necessidade de supervisão próxima e imediata por parte do então prefeito (peça 78) .
2.11. O relator, por sua vez, acatou o posicionamento do MP/TCU quanto ao afastamento da responsabilidade do ex-prefeito e a condenação em débito do secretário municipal pelo total repassado, resultando no acórdão recorrido (peça 80) .
2.12. Inconformado, Marcelo Garcia Vargens interpôs recurso de reconsideração (peça 94) contra o Acórdão 6859/2020-TCU-Primeira Câmara, relatado pelo Ministro Benjamin Zymler, requerendo que o Tribunal arquive o processo sem julgamento de mérito ou reforme a decisão recorrida para afastar a sua condenação.
ADMISSIBILIDADE
3. Reitera-se o exame preliminar de admissibilidade contido na peça 95, ratificado pelo Relator, Ministro Bruno Dantas, na peça 98, que concluiu pelo conhecimento do recurso, suspendendo-se os efeitos dos itens 9.2 e 9.3 do Acórdão 6859/2020-TCU-Primeira Câmara, em relação ao recorrente, eis que preenchidos os requisitos processuais aplicáveis à espécie.
MÉRITO
4. Delimitação
4.1. Constitui objeto do recurso verificar se:
a) houve ofensa aos princípios do contraditório e da ampla defesa (peça 94, p. 11-19) ;
b) inexiste dano ao erário (peça 94, p. 19-20) ;
c) cabe a responsabilização do recorrente (peça 94, p. 20-21) ;
d) ocorreu a prescrição;
4.2. O exame da prescrição faz-se necessário, dado o recente julgamento, pelo Supremo Tribunal Federal (STF) , do RE 636.886 (tema 899 de repercussão geral) , enunciando-se a tese de que 'é prescritível a pretensão de ressarcimento ao erário fundada em decisão de Tribunal de Contas'.
4.3. Os significativos impactos deste julgamento justificam uma análise mais detalhada do tema, motivo pelo qual a arguição de prescrição, embora tenha um caráter preliminar, será examinada ao final, abordando-se os vários aspectos envolvidos.
5. Se houve ofensa aos princípios do contraditório e da ampla defesa (peça 94, p. 11-19) .
5.1. O recorrente defende o arquivamento dos autos em razão da impossibilidade de constituição válida e regular do processo, com base nos seguintes argumentos:
a) houve o transcurso de mais de 15 anos entre a assinatura do Convênio 119/2004 e a citação do recorrente, em 2019, fato obstativo à constituição e desenvolvimento válido do procedimento de tomada de contas, conforme jurisprudência desta Corte de Contas exemplificada no Acórdão 277/2017-TCU-Primeira Câmara, Rel. Benjamin Zymler, cujo trecho foi transcrito à peça 94, p. 12-13) ;
b) o longo lapso temporal pode ser assim esquematizado:
	Ano
	Fato

	2004
	Celebração do Convênio 119/2004

	2005
	Fim da vigência do Convênio 119/2004

	2006
	Remessa da prestação de contas final 

	2006/2008
	Pedidos de esclarecimentos pelo órgão repassador

	2008
	Remessa dos esclarecimentos/fim da gestão municipal 

	2014
	Análise dos documentos pelo órgão repassador/pedidos de
complementação a outro gestão municipal

	2016
	Instauração da TCE no TCU

	2018
	Ordem de citação

	2019
	Citação do recorrente

. c) a Instrução Normativa TCU 71/2012 estabelece, em seu art. 6º, II, transcrito à peça 94, p. 12, a presunção de que o contraditório restará prejudicado se o procedimento de tomada de contas somente vier a ser instaurado mais de dez anos a se contar da ocorrência dos fatos;
d) o decurso de longo intervalo inviabiliza o exercício do direito à ampla defesa, especialmente naquelas situações em que se sucederam diversas administrações junto ao ente público, devendo ser arquivada a presente TCE, em razão da ausência de pressupostos para sua constituição e desenvolvimentos válidos;
e) instadas a apresentarem documentos, as gestões supervenientes não se exoneraram de tal mister, embora fosse esperado que elas - e não o recorrente - mantivessem a guarda dos documentos, posicionamento com o qual corrobora os Acórdão 2032/2013-TCU-Primeira Câmara, Rel. Augusto Shermann, 8044/2013-1ª Câmara, Rel. Valmir Campelo, 2296/2013-2ª Câmara, Rel. Aroldo Cedraz e 1560/2014-2ª Câmara, Rel. José Jorge, conforme excetos transcritos à peça 94, p. 13-16;
f) o decurso do tempo inviabilizou a localização de documentos e respostas aptos a comprovar a boa e regular aplicação dos recursos, prejudicando o contraditório e a ampla defesa, conforme demonstram os fatos a seguir:
f.1) enquanto esteve à frente da gestão da secretaria municipal de assistência social, o recorrente encaminhou a prestação de contas e documentos correspondentes, conforme prevê a legislação e regulamentos aplicáveis, nunca se furtando de prestar os esclarecimentos solicitados com presteza (peça 94, p. 16) ;
f.2) a Unidade de Orçamento e Finanças da Secretaria Nacional de Segurança Alimentar e Nutricional, órgão vinculado ao Ministério do Desenvolvimento Social de Combate à Fome, em 9/9/2008, constatou a regularização da prestação de contas e por este motivo solicitou autorização para exclusão do município do cadastro de inadimplentes do SIAFI;
f.3) em dezembro de 2008, o recorrente deixou o cargo e a informação de que dispunha era de que tudo havia sido concluído com relação à prestação de contas referente ao Convênio 119/2004, porém, o processo prosseguiu e, somente em 2014 foi expedido ofício ao então prefeito Eduardo Paes solicitando documentação complementar, sendo informado que o transcurso de 10 anos sem que tivesse havido movimentação na prestação de contas inviabilizava a localização de documentos e resposta aos questionamentos formulados;
f.4) a mesma solicitação, de documentos e esclarecimentos, foi renovada ao ex-prefeito, Cesar Maia, em 2015, e ao Prefeito Marcelo Crivella, em 2017, mas, em razão do tempo decorrido, não foi possível o levantamento pretendido, de modo que não pode ser atribuída ao recorrente a responsabilidade pela desídia da administração municipal, em efetivar o dever de guarda permanente dos documentos públicos;
h) da mesma forma que as informações não estavam disponíveis para o órgão de controle externo, tampouco estavam acessíveis ao recorrente para que pudesse instruir sua defesa;
i) as contas prestadas foram entendidas por irregulares sem qualquer notificação do ora recorrente, que somente tinha conhecimento do status do procedimento enquanto atuava como Secretário Municipal, dele não tendo mais notícias depois do fim do exercício da função;
j) a unidade técnica inicialmente opinou pelo arquivamento dos autos sem julgamento do mérito, ante a ausência dos pressupostos de constituição e desenvolvimento válido e regular do processo, fundamentando-se em: (1) a ausência de notificação do ora recorrente acerca da rejeição das contas; (2) que a Unidade de Orçamento e Finanças do Ministério do Desenvolvimento Social havia considerado cumprido o objeto do Convênio 119/2004; (3) que a instauração da tomada de contas especial, no âmbito do MDES e do TCU, e a formalização de diligências se deu mais de 10 anos após a celebração do Convênio e isso impossibilitava a localização de elementos contra o recorrente; (4) que apesar das irregularidades formais seria possível admitir que o fim do convênio fora alcançado conforme reconheceu a Nota Técnica 94/2008 e relatório de visita técnica do MDS.
Análise
5.2. Não assiste razão ao recorrente, como será demonstrado. Inicialmente, não procede o argumento de transcurso de mais de dez anos para a dispensa de instauração da TCE, nos termos do art. 6º, inciso II, c/c art. 19 da IN/TCU 71/2012 (modificada pela IN/TCU 76/2016) , pois, apesar de admitido em tese, precisa ser avaliado em confronto com os elementos disponíveis em cada caso, com o objetivo de verificar se houve, de fato, prejuízo ao pleno exercício do contraditório e da ampla defesa.
5.3. No presente caso, quando da análise das alegações de defesa (itens 26 a 28 da peça 75) , ocasião em que os responsáveis já haviam aventado essa hipótese, constatou-se que, embora o recorrente não tenha sido nominalmente notificado pelo MDS, ele respondeu às demandas feitas pelo Ministério ao ex-prefeito, em 2006 e 2008, quanto às pendências encontradas na prestação de contas do referido convênio, na condição de ordenador de despesas do Município, conforme demonstrado a seguir:
a) em 2/8/2006, requereu prorrogação de prazo para atendimento integral das exigências relativas à prestação de contas (peça 14, p. 2) ;
b) em 17/8/2006, encaminhou nota técnica e documentos referentes às exigências do ministério (peça 14, p. 3-14 e seguintes) ;
c) em 15/12/2006, apresentou o Relatório Físico corrigido e justificativa quanto ao material permanente adquirido (peça 1, p. 194) ; e
d) em 21/8/2008, apresentou parte dos extratos bancários requeridos pelo ministério (peça 1, p. 212) .
5.4. A esse respeito, cabe recordar que, embora essa questão tenha sido entabulada pela unidade técnica no item 21 da instrução à peça 33, foi rechaçada pelo MP/TCU, considerando a necessidade de ser promovida a citação solidária do ex-prefeito e do ex-secretário municipal, em virtude da comprovação apenas parcial da execução física e da não comprovação da execução financeira da avença (peça 40) , o que foi corroborado pelo relator (peça 41) .
5.5. Acerca do argumento do recorrente sobre o fato de a unidade técnica ter apresentado proposta de arquivamento da TCE à peça 33, também não merece acolhimento, pois: (i) em 2008, o recorrente tinha conhecimento das irregularidades ocorridas no Convênio 119/2004, inclusive que as contas ainda não haviam sido aprovadas; (ii) o fato de a Unidade de Orçamento e Finanças do Ministério do Desenvolvimento Social ter considerado cumprido o objeto do Convênio 119/2004, não significa a aprovação da prestação de contas, uma vez que não basta a execução física do objeto para fins de comprovação da regular aplicação dos recursos; (iii) faz-se necessário a comprovação de que o objeto tenha sido realizado com os recursos do ajuste, o que não ocorreu (12109/2020-1ª Câmara, Rel. Walton Alencar Rodrigues, 10172/2020-2ª Câmara, Rel. Raimundo Carreiro e 3224/2019-1ª Câmara, Rel. Augusto Shermann) ; e (iv) a proposta da unidade técnica não vincula o relator ou o Tribunal, que podem ou não adotar as análises técnica como razões de decidir (Acórdão 4536/2020-TCU-Plenário, Rel. Aroldo Cedraz, 6294/2018-2ª Câmara, Rel. Vital do Rêgo e 7817/Plenário, Rel. Bruno Dantas) .
5.6. Dessa forma, fica evidenciada a existência de elementos capazes de elidir suposto comprometimento ao exercício do direito de defesa em face do longo tempo decorrido entre os fatos e a instauração desta tomada de contas especial. O voto condutor do Acórdão combatido ratificou esse entendimento:
24. Quanto ao questionamento do MPTCU acerca da não comprovação da realização de seis cozinhas comunitárias, observo que a falta de inspeção em todos os locais atendidos não implica, por si só, dano ao erário. Se, por um lado, o ônus da comprovação da boa e regular aplicação dos recursos é do gestor, por outro, não se pode perder de vista que tal fato só veio a ser impugnado quando o processo já se encontrava no TCU.
25. Por se tratar de matéria de fato, que envolve ações ocorridas no biênio 2004/2005, entendo que a produção probatória por parte dos jurisdicionados restou prejudicada face o decurso de tempo. Afinal, os gestores foram instados a se manifestar sobre isso apenas em setembro de 2018, quase treze anos depois do encerramento do convênio.
26. Diferente deslinde deve ocorrer em relação à irregularidade consistente na movimentação financeira irregular. O secretário municipal teve oportunidade de se manifestar, em agosto de 2008, sobre a discrepância entre os extratos da conta específica do convênio e a relação de pagamentos (conforme documentos juntados na peça 1, p. 204/212) , menos de três anos depois do encerramento da vigência do convênio. Não pode, agora, alegar inviabilidade do contraditório e da ampla defesa em razão do decurso temporal.
5.7. É sabido que houve morosidade na conclusão sobre a reprovação das contas do Convênio 119/2004, que somente ocorreu a partir da Informação 35/2015 - COPC/CGEOF/SESAN/MDS, de 16/6/2015 (peça 22, p. 97-103) . Contudo, o fato de ter ocorrido após o recorrente ter deixado o cargo, não o exime da responsabilidade quanto à comprovação da movimentação financeira, considerando que, ao apresentar documentos incompletos ao MDS, em 21/8/2008 (peça 1, p. 212) já estava ciente da pendência na aprovação da execução financeira do Convênio.
5.8. Da mesma forma, não auxilia sua defesa, a tentativa de querer transferir às gestões posteriores a responsabilidade pela entrega de documentos de forma tempestiva, não se constituindo, portanto, fato alheio a sua vontade.
5.9. Em relação à alegação de que a fiscalização dos convênios era atribuição de servidores de carreira, tal argumento não afasta a responsabilidade do recorrente. Ao celebrar o convênio, o município se apresenta como parceiro do Governo Federal, e assume a responsabilidade pela execução do objeto. Registra-se que a operacionalização interna de atividades administrativas, em prefeituras, para a execução de despesas custeadas com recursos públicos federais, não retira do gestor a responsabilidade sobre a execução do convênio.
5.10. É certo que esse entendimento não preconiza que o responsável deva praticar todos os atos de gestão referentes aos recursos repassados, mas sim adotar providências para que a execução da despesa ocorra dentro dos parâmetros legais. Assim, o titular da secretaria municipal deve escolher seus auxiliares diretos com esmero e acompanhar, mesmo que de forma geral, o desempenho de seus administrados.
5.11. Nos julgados apresentados como supostos precedentes (Acórdão 2032/2013-TCU-Primeira Câmara, Rel. Augusto Shermann, 8044/2013-1ª Câmara, Rel. Valmir Campelo, 2296/2013-2ª Câmara, Rel. Aroldo Cedraz e 1560/2014-2ª Câmara, Rel. José Jorge, conforme excetos transcritos à peça 94, p. 13-16) , o responsável não teve ciência das irregularidades, nem na fase interna, nem na externa, ou houve dúvida acerca da omissão no dever de prestar contas, hipóteses que não se aplicam ao presente caso.
5.12. Ressalta-se que o dano ao erário não foi atribuído em função da execução física parcial, cuja produção probatória por parte dos jurisdicionados restou prejudicada face o decurso de tempo, como reconhecido pelo relator (vide subitem 5.6 retro) . O lastro da responsabilização do recorrente originou-se em relação à execução financeira, a respeito da qual o recorrente teve oportunidade de se manifestar em agosto de 2008, cerca de dois anos e meio após a entrega da prestação de contas, quando ainda ocupava o cargo de ordenador de despesas. Não é o caso, portanto, de contas iliquidáveis.
5.13. Assim, verifica-se a não identificação de violação aos princípios do contraditório e da ampla defesa.
6. Se inexiste dano ao erário (peça 94, p. 19-20) .
6.1. O recorrente afirma que a TCE não trata especificamente da ocorrência de dano ao erário, mas de sua presunção, com base nos seguintes argumentos:
a) o fundamento da presente TCE surgiu da discussão sobre a realização de parceria com a entidade privada Obra Social do Rio de Janeiro (Riosolidario) sem previsão no Convênio 119/2004;
b) a dita parceria, que consistiu na contratação de parceiro privado para executar o objeto da avença não implicou prejuízo à execução do Convênio 119/2004, se constituindo apenas impropriedade formal;
c) a realização de convênios para consecução do interesse público está estabelecida na Lei 13.019/2014;
d) as transferências com origem na conta vinculada ao convênio se destinaram à Obra Social do Rio de Janeiro, que realizou materialmente as despesas, em conformidade com o convênio firmado com o poder público, conforme extrato do convênio transcrito à peça 94, p. 19;
e) as informações sobre o convênio firmado com a Obra Social do Rio de Janeiro já constavam da prestação de contas de 2006, já estavam disponíveis quando da realização da inspeção in loco, e, quando demandado, o convenente encaminhou cópias dos extratos bancários da entidade conveniada, não havendo dúvida sobre a efetiva execução do convênio;
f) a irregularidade apurada, conforme conta da decisão impugnada, seria que 'as notas fiscais apresentadas na prestação de contas não foram emitidas em nome do convenente, mas da Obra Social da Cidade do Rio de Janeiro, nem continham a identificação do Convênio 119/2004'; ora, tal irregularidade é formal e relativa à aspectos procedimentais, e eventual pretensão punitiva já estaria prescrita;
g) não é possível, pretender que, da suposta prática de irregularidade formal se conclua, por presunção, pela ocorrência de dano ao erário, devendo ser reconhecida como impropriedade meramente formal.
Análise
6.2. Os argumentos do recorrente não devem ser acolhidos, tendo em vista que a realização de parceria com a entidade privada não foi objeto da TCE, nem foi o que ocasionou o dano ao erário. A presunção da existência de débito fundamenta-se no fato de que não há comprovação do nexo entre as despesas realizadas e o termo de parceria em tela. Conforme consta dos autos, e foi expressamente reconhecido pelo responsável, os pagamentos das despesas foram autorizados sem o devido suporte em documentos capazes de comprovar a regular aplicação dos recursos federais.
6.3. Dessa forma, o dano ao erário se constituiu a partir da não comprovação da correta execução financeira, como descrito na matriz de responsabilização à peça 75, p. 19:
a) ausência de nexo causal entre os recursos transferidos à conta do convênio e as despesas indicadas na prestação de contas; e
b) não comprovação da conciliação entre os pagamentos efetuados pela Obra Social e os dispêndios indicados nestas contas especiais, nos termos da Nota Técnica 57/2014/MDS.
6.4. As pendências financeiras foram identificadas na Nota técnica 94/2008, conforme a seguir (peça 1, p. 204-206) :
7. Haja vista que na Relação de Pagamentos constam diversas despesas e que nos extratos bancários ocorreram duas transferências eletrônicas, na conta específica, dos valores repassados pelo ministério, em 20/12/2004 e 10/05/2005, de R$ 271.839,47 e R$ 86.400,00, respectivamente [peça 23, pp. 18/9], faz-se necessária a apresentação de eventuais extratos complementares, onde constem especificadamente todos os pagamentos realizados, para que se possam atestar todas as despesas constantes no Relatório de Pagamentos. 8. Tendo como base o parágrafo anterior, será necessário, também, apresentação dos extratos da conta de investimento, para comprovar os reais rendimentos de aplicação financeira obtidos durante a execução do convênio.
6.5. Em atenção à Nota Técnica 94/2008, em 21/8/2008, Marcelo Garcia Vargens encaminhou cópia de extratos bancários da entidade privada, a partir dos quais, o órgão repassador buscou realizar a conciliação entre os pagamentos realizados pela Entidade Obra Social da Cidade do Rio de Janeiro, o extrato bancário da conta da referida entidade e o Convênio 119/2004, sem sucesso, o que ocasionou o dano ao erário.
6.6. O voto condutor do acórdão atacado descreveu o conjunto de irregularidades que deu origem ao prejuízo ao erário:
8. Em diligência realizada junto ao Banco do Brasil, foram identificadas as seguintes transferências eletrônicas da conta específica do convênio: a) R$ 271.839,47, realizada em 20/12/2004, para uma conta corrente (110.172-3) mantida na Agência 0722 do Banco Unibanco, cujo titular (33.700.394/0001-40) é a própria instituição financeira; e b) R$ 86.400,00, realizada em 10/5/2005, para uma conta corrente (7.704.278-1) mantida na Agência 0403 do Banco ABN AMRO REAL, cujo titular (42.498.733/0001-48) é a Prefeitura do Rio de Janeiro/RJ. Até o presente momento não estão justificadas essas transferências, em especial no primeiro caso, em que o destinatário foi uma instituição financeira.
9. As notas fiscais apresentadas na prestação de contas não foram emitidas em nome do convenente, mas da Obra Social da Cidade do Rio de Janeiro, nem continham a identificação do Convênio 119/2004. Lembro neste ponto que a Instrução Normativa STN 1/1997, vigente na época, exigia que as despesas fossem comprovadas mediante documentos originais fiscais ou equivalentes, devendo as faturas, recibos, notas fiscais e quaisquer outros documentos comprobatórios serem emitidos em nome do convenente, devidamente identificados com referência ao título e número do convênio (art. 30) .
10. Também se deve destacar que os documentos fiscais apresentados (cerca de quatrocentos) não guardam compatibilidade temporal e quantitativa com a movimentação da conta bancária específica do convênio. Ao que tudo indica, os pagamentos foram realizados por meio de uma conta corrente mantida no Unibanco pela associação Obra Social da Cidade do Rio de Janeiro (agência 1049, c/c 1024005) , conta esta que era utilizada para pagamento de fornecedores dos diversos projetos que a entidade desenvolvia. Independentemente disso, é importante realçar a inexistência de vinculação entre os gastos efetuados e os recursos do convênio.
6.7. A Entidade Obra Social do Rio de Janeiro pode até ter realizado despesas em conformidade com o convênio estadual, cujo extrato do termo foi transcrito à peça 94, p. 19, mas o fato não implica a boa e regular aplicação dos recursos repassados por meio do Convênio 119/2004, a qual não restou comprovada.
6.8. Ressalta-se que a demonstração da existência do nexo de causalidade entre a movimentação bancária e os comprovantes de despesas faz parte do inafastável ônus do gestor de comprovar a boa e regular aplicação dos recursos federais sob a sua administração (Acórdãos 6098/2017-Rel. Benjamin Zymler, 7200/2018-2ª Câmara, Rel. Marcos Bemquerer e 5.170/2015-1ª Câmara, Rel. Walton Alencar Rodrigues) .
6.9. No caso, não merece acolhida a afirmação de que a falta de identificação do Convênio 119/2004 nas notas fiscais emitidas pela entidade privada seja mera formalidade, considerando que esses pagamentos foram realizados com recursos de pelo menos dois convênios (Convênio 119/2004 e convênio estadual) . Dessa forma, faz-se necessário identificar a origem dos recursos para possibilitar o nexo de causalidade entre as despesas e, no caso, os recursos públicos federais repassados por meio do Convênio 119/2004.
6.10. Assim, tendo em vista a ausência de nexo causal entre os recursos transferidos à conta do Convênio 119/2004 e as despesas indicadas na prestação de contas, incluindo os pagamentos efetuados pela entidade privada, não prospera a alegação de inexistência de dano ao erário nestas contas especiais.
7. Se cabe a responsabilização do recorrente (peça 94, p. 20-21) .
7.1. O recorrente defende que cabe a equiparação da sua situação àquela de Cesar Epitácio Maia, com base nos seguintes argumentos:
a) com um breve histórico dos fatos, desde à celebração do Convênio 119/2004, seguida da análise das prestações de contas parcial e final, entrega posterior de documentos, destacando o decurso de tempo entre a documentação encaminhada em 2008 e seu exame, em 2014, quando já era outra a gestão municipal, o recorrente defende a regularidade do Convênio 119/2004, acrescentando as seguintes informações (peça 94, p. 2-11) :
a.1) em 10/2/2015 foi expedida comunicação ao ex-prefeito acerca da verificação de irregularidades na execução do Convênio 119/2004 para devolução integral dos recursos repassados, com instauração da TCE em 13/1/2016 e seu processamento no TCU, que deixou assente o pleno atingimento dos objetivos do convênio sob comento, conforme o item 20 da instrução à peça 4, embora o relator não tenha aderido a esse entendimento;
a.2) causa estranheza que somente em 5/3/2018 se cogita a responsabilidade do recorrente, e com base apenas em suposições;
a.3) atuou como secretário municipal de assistência social no Rio de Janeiro no período de outubro de 2003 a dezembro de 2008;
a.4) as contas foram consideradas regulares pela Unidade de Orçamento e Finanças do MDS, uma vez que o Relatório de Visita in loco atestou a plena funcionalidade do objeto do Convênio 119/2004 e o atingimento consequente de sua finalidade;
b) em uma estrutura administrativa como a do Município do Rio de Janeiro, é impossível a um Secretário Municipal, tanto quanto ao Prefeito, a execução material das demandas administrativas;
c) as contas de convênios assinados eram controladas por servidores de carreira, vinculados à Secretaria e aptos a fiscalizar as questões burocráticas inerentes, os quais verificavam e fiscalizavam as despesas, validavam as notas e elaboravam o relatório correspondente;
d) a inspeção in loco pelo MDS indicou a realização do objeto do convênio, razão pela qual não havia razões para o Secretário questionar as informações que lhe eram prestadas;
e) após a confecção do relatório, a prestação de contas era encaminhada à Subsecretaria de Gestão; embora o recorrente fosse o ordenador de despesas, não se pode ignorar a impossibilidade de se validar de maneira individual 3.000 prestações de contas por mês;
f) as despesas somente eram ordenadas após o visto dos fiscais e da aprovação do setor de prestação de contas, justamente pela impossibilidade de acompanhamento individual pelo Secretário Municipal; havia ainda a atuação da Controladoria-Geral do Município, responsável pelas inspeções;
g) tendo em vista a inexistência de comprovação de conluio e a baixa monta dos recursos repassados frente ao orçamento municipal, a mesma consequência imputada ao ex-prefeito, qual seja, a aprovação das contas com ressalva, deve ser atribuída ao recorrente.
Análise
7.2. Não assiste razão ao recorrente, considerando que não houve a boa e regular aplicação dos recursos repassados por meio do Convênio 119/2004, o que originou o dano ao erário, conforme registrado no item 6 retro, prejuízo esse de responsabilidade do recorrente, uma vez que os documentos existentes nos autos indicam que, de fato, a gestão dos recursos coube a Marcelo Garcia Vargens.
7.3. O argumento de que a vistoria in loco atestou a realização do objeto do Convênio 119/2004 não pode ser acolhido, na medida em que, para comprovar a boa e regular aplicação de recursos públicos transferidos por força de convênios celebrados com a União, não basta a realização do objeto. É imprescindível que o responsável evidencie, por meio de documentos idôneos, que o objeto do convênio foi efetivamente executado com os valores recebidos, o que não ocorreu. Tal evidenciação só se dá mediante inequívoca comprovação da existência de nexo de causalidade entre a fonte de receita e os gastos para consecução do objeto do ajuste, vinculação que também não restou comprovada nos autos (Acórdão 7139/2020-TCU-Segunda Câmara, Rel. Raimundo Carreiro, 6098/2017-1ª Câmara, Rel. Benjamin Zymler, e 5972019-2ª Câmara, Rel. Marcos Bemquerer) .
7.4. Também não cabe o julgamento das contas como regulares com ressalva, como defende o recorrente, à semelhança do que ocorreu com as contas do ex-prefeito, tendo em vista que o titular da prefeitura não participou da execução do Convênio 119/2004, limitando-se apenas a assinar os documentos referentes à celebração, prorrogação da vigência e pedido de liberação dos recursos.
7.5. Há jurisprudência do Tribunal, já citada no parecer do MP/TCU à peça 78, p. 8, consolidou-se no sentido de que não é razoável responsabilizar agentes políticos por irregularidades de natureza meramente operacional. Em se tratando de ocupante do cargo de prefeito, para que a tese se mantenha válida, é necessário que o responsável não tenha praticado o ato administrativo. Foi o que ocorreu no presente caso: o critério de responsabilização se baseou no grau de atuação do gestor na execução do convênio.
7.6. No caso do recorrente, restou demonstrada a sua responsabilidade na operacionalização do ajuste. Além de também ser o signatário da avença e do seu aditivo, encaminhou as prestações de contas parcial e final (assinando os relatórios exigidos pelo poder concedente) , solicitou a prorrogação de prazo da vigência do convênio, apresentou o novo plano de trabalho, restituiu parte dos recursos (R$ 11.848,23) , promoveu correções em diversos documentos que integravam a prestação de contas (relatório de execução física, por exemplo) e encaminhou notas técnicas da execução do convênio ao poder concedente.
7.7. Nesse caso, não há como ignorar que o secretário municipal, ao não comprovar a boa e regular aplicação dos recursos repassados concorreu para o dano apurado nestes autos haja vista a existência de prova, não suposições como quis defender o recorrente, de sua conduta omissiva descrita a seguir, a qual foi decisiva para a consecução das irregularidades na execução do Convênio 119/2004, em análise nestes autos:
	Irregularidade 
	Responsáveis
	Conduta
	Nexo de Causalidade
	Culpabilidade

	a) ausência de nexo causal entre os recursos transferidos à conta do convênio e as despesas indicadas na prestação de contas;
b) não comprovação da conciliação entre os pagamentos efetuados pela Obra Social e os dispêndios indicados nestas contas especiais, nos termos da Nota Técnica 57/2014/MDS.
	Marcelo Garcia Vargens
ex-secretário municipal de desenvolvimento social do Rio de Janeiro/RJ
	a) não comprovar o nexo causal entre os recursos transferidos à conta do convênio e as despesas indicadas na prestação de contas, em função da retirada dos recursos da conta específica do ajuste;
b) deixar de comprovar a conciliação entre os pagamentos efetuados pela Obra Social e os dispêndios indicados nestas contas especiais, nos termos da Nota Técnica 57/2014/MDS.
	a) a inexistência de nexo causal entre as despesas e os recursos federais transferidos impede a comprovação da boa e regular utilização dos recursos públicos, constituindo-se dano ao erário.
b) a não comprovação da conciliação entre os pagamentos efetuados pela Obra Social e os dispêndios indicados nestas contas especiais e, nos termos da Nota Técnica 57/2014/MDS (peça 1, pp. 214/44) , ante a retirada dos recursos da conta específica do ajuste contribuiu para a não comprovação da boa e regular utilização dos recursos públicos.
	Não há excludentes de ilicitude, de culpabilidade e de punibilidade.
É razoável supor que o responsável tinha consciência da ilicitude de sua conduta.
Era exigível conduta diversa da praticada
Não foi possível atestar a boa-fé do responsável.

7.8. Também é improcedente a tentativa de se eximir de sua responsabilidade com base na magnitude do município, ou transferindo-a para outros responsáveis, considerando que, como Secretário Municipal e gestor do convênio, tinha o dever de acompanhar diretamente a execução da parceria em tela; ainda mais que, como ordenador de despesas, era ele que emitiria os atestos da efetiva prestação dos serviços avençados. Note-se que bastaria uma simples verificação nos processos de pagamentos para observar que tais dispêndios não continham referência ao aludido termo de parceria. Essa ausência de indicação põe em dúvida se tais gastos foram realmente realizados com os valores transferidos.
7.9. Assim, tendo em vista que não foi possível sanear as irregularidades na execução financeira atribuídas ao recorrente, tampouco elidir o débito imputado, remanesce o julgamento pela irregularidade de suas contas.
8. Se ocorreu prescrição.
8.1. No Acórdão proferido, houve o reconhecimento da prescrição da pretensão punitiva, conforme se observa dos seguintes trechos do voto do relator:
27. Por último, deixo de propor a aplicação de multa ao ex-secretário municipal, tendo em vista a prescrição da pretensão punitiva. Isso porque, entre a data limite para entrega da prestação de contas final do ajuste (29/1/2006) - momento a partir do qual seria possível identificar a perda do nexo de causalidade entre os recursos repassados e as despesas realizadas - e o ato de ordenação da citação (5/9/2018, conforme peça 41) , houve decurso de prazo superior a dez anos. Lembro que o TCU (Acórdão 1441/2016-TCU-Plenário) , em incidente de uniformização de jurisprudência, fixou que o poder punitivo da Corte está sujeito ao prazo geral previsto no Código Civil (art. 205) .
Análise
8.2. No caso, o exame de prescrição faz-se necessário, dado o recente julgamento, pelo STF, do Recurso Extraordinário 636.886 (tema 899 da repercussão geral) . Os significativos impactos deste julgamento foram objeto de análise pela Serur nos autos do TC Processo 027.624-2018-8. Por economia processual, juntou-se a estes autos cópia do exame e do pronunciamento da unidade emitidos pela Serur naquele processo (peças 110 e 111, respectivamente) , em que foram fundamentadas as seguintes premissas, que serão consideradas no presente exame:
a)  pela jurisprudência até então vigente, a pretensão punitiva exercida pelo Tribunal de Contas estava sujeita à prescrição, regida pelos critérios fixados no Acórdão 1441/2016-TCU-Plenário. Já quanto ao débito, a ação de ressarcimento era considerada imprescritível, por expressa previsão do art. 37, § 5º, da Constituição Federal. No entanto, ao julgar o RE 636.886, o STF conferiu nova interpretação a esse dispositivo, fixando a tese de que 'é prescritível a pretensão de ressarcimento ao erário fundada em decisão de Tribunal de Contas';
b)  embora o RE 636.886 tenha por objeto a execução de acórdão condenatório proferido pelo TCU, a interpretação conferida pelo STF ao art. 37, § 5º, da Constituição, afeta a ação de ressarcimento como um todo, abrangendo não só a execução, mas também a pretensão condenatória. E, ao contrário da decisão proferida no julgamento do tema 897 (RE 852.475) , no tema 899, relativo à atuação do Tribunal de Contas, a conclusão de que a pretensão de ressarcimento é prescritível foi estabelecida de forma categórica, sem ressalvar as condutas dolosas qualificáveis como ato de improbidade;
c)  as pretensões punitiva e de ressarcimento devem observar o mesmo regime na atividade de controle externo, dado o objetivo comum da prescrição, de fixar prazo para o Tribunal de Contas agir, buscando caracterizar o ilícito, identificar seu autor, dimensionar as consequências da conduta (em especial, a quantificação do dano) e impor as consequências legais, independentemente do fato de tais consequências terem natureza punitiva ou ressarcitória;
d)  o Código Civil e a Lei 9.873/1999 constituem as duas alternativas que, de forma mais consistente, polarizam os debates acerca do regime de prescrição a ser observado no processo de controle externo. Não obstante a relevância dos fundamentos utilizados no Acórdão 1441/2016-TCU-Plenário, favoráveis à aplicação do Código Civil, a Lei 9.873/1999 adota balizas usuais no âmbito do direito público, prevê causas de interrupção em tudo compatíveis com o processo de controle externo e já vem sendo utilizada pelo STF para limitar o exercício da pretensão punitiva pelo TCU, em decisões posteriores ao Acórdão 1441/2016-TCU-Plenário. Assim, até que sobrevenha norma específica, entende-se que a prescrição das medidas de ressarcimento a cargo do tribunal de contas deve observar o regime Lei 9.873/1999.
8.3. As manifestações da Serur juntadas às peças 110 e 111 foram elaboradas quando ainda não estava disponibilizado o inteiro teor do acórdão do RE 636.886. Em nova análise após a publicação da decisão (DJe de 24/6/2020) , inclusive mediante o cotejo com os demais votos proferidos no julgamento, conclui-se pela subsistência das premissas indicadas acima, cabendo destacar dois aspectos relevantes.
8.4. O primeiro diz respeito à ressalva aos atos dolosos de improbidade. Observa-se que tanto na manifestação do TCU, como amicus curiae (peça 35 do RE 636.886) , como na manifestação do Ministério Público Federal na condição de fiscal da ordem jurídica (peça 38) , o tema 897 foi invocado com o fim de preservar a atuação dos tribunais de contas no caso de prejuízos causados dolosamente, mediante condutas típicas de improbidade administrativa. Todavia, o pedido não foi acolhido. No ponto, não houve divergência quanto ao entendimento do relator, de que 'as razões que levaram a maioria da Corte a estabelecer excepcional hipótese de imprescritibilidade, no tema 897, não estão presentes em relação as decisões do Tribunal de Contas que resultem imputação de débito ou multa'.
8.5. O segundo aspecto diz respeito à não incidência do Código Civil no regime de prescrição do ressarcimento. Nos votos em que a questão do prazo prescricional foi abordada, a referência foi sempre ao prazo quinquenal, usualmente adotado pelas normas de direito público.
8.6. Com essas explicações adicionais, passa-se à análise da prescrição no caso em exame, considerando-se as premissas indicadas anteriormente.
Análise da prescrição segundo os critérios do Acórdão 1.441/2016-TCU-Plenário.
8.7. No que se refere à pretensão punitiva, o TCU tem tradicionalmente aplicado os critérios definidos no Acórdão 1441/2016-TCU-Plenário, que, em incidente de uniformização de jurisprudência, orientou-se pela aplicação do Código Civil. Por este acórdão, em linhas gerais, a prescrição subordinar-se-ia ao prazo geral de dez anos (CC, art. 205) , contado a partir da data da ocorrência do fato e interrompido pelo ato que ordenar a citação, a audiência ou a oitiva da parte.
8.8. Entre outras razões que justificaram a adoção desse critério, destaca-se a de que o citado dispositivo constitui uma cláusula geral a ser empregada sempre que a pretensão for prescritível, mas a lei não estabelecer um prazo específico, como na hipótese.
8.9. Aplicando-se essas balizas ao caso em exame em relação ao ora recorrente, Marcelo Garcia Vargens, verifica-se que se operou a prescrição da pretensão punitiva, considerando que o fato ensejador da irregularidade se iniciou em 10/2/2006, data de envio da prestação de contas final (peça 1, p. 172) e o ato que ordenou a citação ocorreu em 5/9/2018 (peça 41) , inviabilizando a aplicação de multa do art. 57, da Lei 8.443/1992.
8.10. O próprio tribunal, no acórdão recorrido, reconheceu que havia se operado a prescrição (peça 80, p. 2-3 do voto condutor) .
8.11. Considerando a premissa de que as pretensões punitiva e de ressarcimento se submetem ao mesmo regime, conclui-se que, tanto a possibilidade de aplicação de multa, como a condenação ao ressarcimento, estariam prescritos, caso fossem adotados, para ambos os fins, os parâmetros definidos no Acórdão 1441/2016-TCU-Plenário.
Análise da prescrição pelo regime da Lei 9.873/1999 (MS 32.201) .
8.12. Adotando-se as premissas fixadas na Lei 9.873/1999 ao caso em exame, observa-se que também teria ocorrido a prescrição. Para tanto, é preciso considerar os seguintes parâmetros:
a) Termo inicial:
8.13. A Lei 9.873/1999, art. 1º, parte final, traz previsão expressa a respeito do início do prazo em se tratando de infração de caráter permanente ou continuado. Nesta hipótese, a prescrição começa a correr não da data de cada fato, e sim 'do dia em que tiver cessado' a permanência ou a continuidade.
8.14. Na hipótese em exame, estão presentes os requisitos típicos de uma infração permanente, com débitos ocorridos em 2004 e 2005 (item 9.2 do acórdão recorrido) . Como se trata de convênio, há de se ter como termo inicial da prescrição a data da entrega da prestação de contas final, em 10/2/2006.
b) Prazo:
8.15. A Lei 9.873/1999 apresenta um prazo geral, de cinco anos (art. 1º) , e um prazo especial, previsto no art. 1º, § 2º, a saber: 'quando o fato objeto da ação punitiva da Administração também constituir crime, a prescrição reger-se-á pelo prazo previsto na lei penal'. Entretanto, essa hipótese não se aplica ao caso em exame.
c) Interrupções por atos inequívocos de apuração dos fatos:
8.16. No regime da Lei 9.873/1999, a prescrição se interrompe 'por qualquer ato inequívoco, que importe apuração do fato' (art. 2º, II) , como por exemplo, sindicâncias, processo administrativo disciplinar, auditorias, ocasião em que são apurados a legalidade dos atos e, constatando irregularidades, desencadeiam as providências ressarcitórias e punitivas cabíveis. Com esse fundamento, de acordo com os documentos constantes dos autos, verificou-se que a prescrição foi interrompida:
1) em 11/12/2006, por meio do Ofício 2248/2006 - SESAN/MDS, de mesma data, recebido em 13/12/2006 (peça 1, p. 192) que, em razão de análise da prestação de contas do Convênio 119/2004, solicitou ao convenente documentação complementar (peça 1, p. 188-190) ;
2) em 7/8/2008, por meio do Ofício 695/2008 - SESAN/MDS, de mesma data (peça 1, p. 208-210) , respondido em 21/8/2008 (peça 1, p. 212) que, em razão de análise da prestação de contas do Convênio 119/2004, solicitou ao convenente documentação complementar;
3) em 3/6/2014 com a Nota Técnica 57/2014 - COPC/CGEOF/SESAN/MDS, de mesma data, que tratou da análise financeira da prestação de contas do Convênio 119/2004 (peça 1, p. 214-244) , a qual foi encaminhada ao convenente por meio do Ofício 634/2014/GABIN/SESAN/MDS, de 6/6/2014 (peça 1, p. 246-248) , com registro de recebimento em 16/6/2014 (peça 1, p. 250) ;
4) em 29/10/2014, por meio do Ofício 1057/2014 - GABIN/SESAN/MDS, de mesma data (peça 1, p. 264-266) , recebido em 6/11//2014 (peça 1, p. 268) que, em razão de reprovação da execução financeira do Convênio 119/2004, solicitou ao convenente a devolução dos recursos;
5) em 10/2/2015, por meio do Ofício 44/2015 - GABIN/SESAN/MDS, de mesma data (peça 1, p. 270-280) , recebido em 23/2/2015 (peça 1, p. 282) que, em razão de reprovação da execução financeira do Convênio 119/2004, reiterou ao convenente a necessidade de devolução dos recursos e o preveniu sobre a possibilidade de instauração de TCE, caso não atendido;
6) em 15/5/2015, por meio do Ofício 398/2015 - GABIN/SESAN/MDS, de mesma data (peça 1, p. 290-292) , dirigido ao ex-prefeito, Cesar Epitácio Maia, e recebido em 19/5/2015 (peça 1, p. 294) que, reiterou a necessidade de devolução dos recursos e o preveniu sobre a possibilidade de instauração de TCE, caso não atendido;
7) em 26/6/2015, por meio do Ofício 497/2015 - GABIN/SESAN/MDS, de mesma data (peça 1, p. 300) , dirigido ao ex-prefeito, Cesar Epitácio Maia, e recebido em 2/7/2015 (peça 1, p. 302) , o qual comunicação a instauração de TCE;
8) em 13/1/2016, com a instauração da TCE (peça 1, p. 324) ;
9) em 8/3/2016, com o Relatório de Auditoria 321/2016, da Controladoria Geral da União (peça 1, p. 360-363) ;
10) em 19/4/2016, com a autuação do presente processo de TCE, visando a apuração de irregularidades ocorridas no Convênio 119/2004;
d) Interrupções pela citação dos responsáveis:
8.17. A prescrição também é interrompida 'pela notificação ou citação do indiciado ou acusado, inclusive por meio de edital', nos termos do art. 2º, I, da Lei 9.873/1999. E, no regime dessa lei, a interrupção se dá pela citação ou audiência propriamente dita, e não pelo despacho que a ordena. Com esse fundamento, houve a interrupção (peça 59) :
	Data da interrupção
	Responsável citado
	AR ou Resposta

	18/3/2019 (peça 49) 
	Cesar Epitácio Maia
	Peça 52

	5/11/2019 (peças 61 a 64) 
	Marcelo Garcia Vargens
	Peça 65

e) Interrupção pela decisão condenatória recorrível:
8.18. A prescrição também se interrompe 'pela decisão condenatória recorrível' (art. 2º, III, da Lei 9.873/1999) , ocorrida na data do acórdão condenatório que é 23/6/2020 (peça 79) .
f) Da prescrição intercorrente:
8.19. Nos termos do art. 1º, § 1º, da Lei 9.873/1999, opera-se a prescrição intercorrente se o processo ficar paralisado por mais de três anos, aguardando 'julgamento ou despacho'.
8.20. Note-se que há uma correlação entre essa hipótese e as causas de interrupção da prescrição do art. 2º. Com efeito, uma vez interrompida a prescrição por alguma das hipóteses do art. 2º, o processo não pode ficar inativo, sem qualquer inovação processual relevante, por mais de três anos.
8.21. Trata-se de prazo específico, não se aplicando nem o prazo geral de cinco anos nem o prazo especial, da lei penal (§ 2º) . A finalidade da prescrição intercorrente, com seu prazo próprio, é a de assegurar a eficiência e celeridade nas apurações administrativas. Seria contrário a essa finalidade a paralisação injustificada do processo por período maior que o triênio estabelecido para a hipótese.
8.22. A extrapolação do prazo de três anos, sem inovação relevante no processo, pode configurar negligência. Por isso, além de se operar a prescrição, deve-se promover a 'apuração da responsabilidade funcional decorrente da paralisação, se for o caso'.
8.23. Em muitas situações o exame da prescrição intercorrente pode ficar prejudicado nos processos já em tramitação no TCU. Como a ação de ressarcimento era considerada imprescritível, as peças que compõem a tomada de contas especial, elencadas no art. 10 da Instrução Normativa-TCU 71/2012, não contemplam informações pormenorizadas quanto ao andamento do processo na fase interna, o que pode prejudicar a análise de eventual paralisação por mais de três anos.
8.24. Assim, caso o tribunal venha a adotar a sistemática da Lei 9.873/1999 para aferir a prescrição, convém avaliar, oportunamente, a possibilidade de ajustes na IN-TCU 71/2012, para que as tomadas de contas especiais encaminhadas ao tribunal contemplem informações sobre as interrupções ocorridas na fase interna do procedimento (como, por exemplo, declaração do órgão instaurador da TCE, de que o processo não ficou paralisado por mais de três anos, na forma do art. 1º, § 1º, da citada lei) .
8.25. Especificamente quanto a esta TCE, verifica-se que, entre as causas interruptivas, somente em um momento - entre 7/8/2008 (data do Ofício 695/2008 - SESAN/MDS, de mesma data [peça 1, p. 208-210], respondido em 21/8/2008 [peça 1, p. 212] que solicitou ao convenente documentação complementar) , e 3/6/2014, data em que foi confeccionada a Nota Técnica 57/2014 - COPC/CGEOF/SESAN/MDS, que reprovou a análise financeira da prestação de contas do Convênio 119/2004, se passaram mais de cinco anos, sem que houvesse alteração relevante no processo, situação que caracteriza a ocorrência de prescrição intercorrente.
8.26. Dessa forma, as informações constantes dos autos permitem evidenciar que o feito não teve andamento regular, se verificando a prescrição intercorrente prevista na Lei 9.873/1999.
f) Conclusão:
8.27. Observa-se, pelos eventos indicados, que transcorreu prazo suficiente para se operar a prescrição, se for considerado o prazo geral de cinco anos, tomando-se por referência a Lei 9.873/1999, tida pelo STF como norma regente da prescrição da pretensão punitiva pelo TCU.
8.28. Desse modo, na situação em exame no presente processo, teria ocorrido a prescrição, tanto no caso de adoção do Código Civil como referência, como pelo regime da Lei 9.873/1999.
8.29. Partindo-se da premissa de que a pretensão reparatória segue as mesmas balizas, enquanto não houver norma específica a respeito, a demonstração de que se operou a prescrição punitiva impõe, como consequência, a conclusão de que também é viável a prescrição da condenação ao ressarcimento do prejuízo apurado nos autos.
8.30. Assim, a não ser que seja adotada a premissa da imprescritibilidade das ações de ressarcimento ao erário, verifica-se a que os prazos extintivos foram extrapolados.
CONCLUSÃO
9. Das análises anteriores, conclui-se que:
a) não restou demonstrada a inviabilidade de exercício dos princípios do contraditório e da ampla defesa pelo tempo decorrido;
b) tendo em vista a ausência de nexo causal entre os recursos transferidos à conta do Convênio 119/2004 e as despesas indicadas na prestação de contas, incluindo os pagamentos efetuados pela entidade privada, não prospera a alegação de inexistência de dano ao erário nestas contas especiais;
c) não foi possível sanear as irregularidades na execução financeira atribuídas ao recorrente, tampouco elidir o débito imputado, razão pela qual remanesce o julgamento pela irregularidade de suas contas;
d) à exceção de que seja adotada a premissa da imprescritibilidade das ações de ressarcimento ao erário, teria ocorrido a prescrição, caso seja adotado como referência, tanto o Código Civil, como os critérios da Lei 9.973/1999.
9.1. Nesse contexto, em virtude da ocorrência de prescrição, que se constitui como prejudicial de mérito, será proposto o provimento do recurso.
PROPOSTA DE ENCAMINHAMENTO
10. Diante do exposto, com fundamento nos artigos 32, inciso I; e 33, da Lei 8.443/1992, submetem-se os autos à consideração superior, com posterior encaminhamento ao Ministério Público junto ao Tribunal de Contas da União e ao Gabinete do Relator, propondo:
a) conhecer do recurso interposto por Marcelo Garcia Vargens, e, dar-lhe provimento para arquivar as suas contas sem julgamento de mérito, com base no art. 212 do RI/TCU, por ausência de pressupostos para o desenvolvimento válido e regular do processo, em virtude da ocorrência de prescrição;
b) comunicar a deliberação que vier a ser proferida por esta Corte ao recorrente, ao Ministério da Cidadania, à Procuradoria da República no Estado do Rio de Janeiro e demais interessados."
O Ministério Público junto ao TCU, por sua vez, discordou do encaminhamento proposto pela secretaria, propondo o conhecimento e a negativa de provimento ao recurso, nos termos do seguinte parecer (peça 116) :
"Trata-se de recurso de reconsideração interposto por Marcelo Garcia Vargens (secretário municipal de assistência social à época) em face do Acórdão 6859/2020-TCU-Primeira Câmara, que julgou suas contas irregulares e condenou-lhe em débito em razão de irregularidades na aplicação de recursos repassados por convênio.
A TCE foi instaurada pelo então Ministério do Desenvolvimento Social e Combate à Fome e fundamenta-se no Convênio 119/2004, celebrado com o município do Rio de Janeiro e tendo por objeto a instalação de cozinhas comunitárias para elaboração e distribuição de refeições balanceadas sob o ponto de vista nutricional e preparadas de acordo com as normas sanitárias.
A Secretaria de Recursos examinou as razões recursais e concluiu que não são aptas a infirmar os fundamentos da decisão recorrida, considerando, em síntese, que:
a) não restou demonstrada a inviabilidade de exercício dos princípios do contraditório e da ampla defesa pelo tempo decorrido;
b) tendo em vista a ausência de nexo causal entre os recursos transferidos à conta do Convênio 119/2004 e as despesas indicadas na prestação de contas, incluindo os pagamentos efetuados pela entidade privada, não prospera a alegação de inexistência de dano ao erário nestas contas especiais;
c) não foi possível sanear as irregularidades na execução financeira atribuídas ao recorrente, tampouco elidir o débito imputado, razão pela qual remanesce o julgamento pela irregularidade de suas contas. 
Todavia propõe prover o recurso, pois entende ter ocorrido prescrição quinquenal da pretensão de ressarcimento.
Com as devidas vênias, dissinto da proposta da unidade técnica.
Devido ao longo tempo decorrido entre as datas em que ocorreram os débitos até a citação do recorrente - motivo que conduz a unidade técnica a defender que ocorreu a prescrição - importa tecer algumas considerações sobre a relativamente recente controvérsia acerca da possível ocorrência de prescrição reparatória. A rediscussão do tema advém do julgamento do Supremo Tribunal Federal no âmbito do Recurso Extraordinário 636.886, em que se decidiu repercussão geral no Tema 899, que adotou a seguinte redação: "É prescritível a pretensão de ressarcimento ao erário fundada em decisão de Tribunal de Contas". 
Além do Tema 899, existem ainda diversas outras decisões monocráticas adotadas por ministros da Suprema Corte com base no entendimento fixado no referido tema de repercussão geral, o que amplia a relevância jurídica dessa matéria de interesse público, relativa à prescrição da pretensão de ressarcimento de valores. Cite-se, por exemplo os seguintes processos: Rcl 39497, MS 37553, MS 37555, MS 37292, MS 37310, ARE 1256622, MS 37664, o que desafia, a meu ver, o exame da matéria por parte do TCU, em um futuro próximo.
Anoto, contudo, que, no momento atual, a decisão da Corte Suprema consubstanciada no RE 636.886 ainda não transitou em julgado, estando sob embargos de declaração opostos pela Advocacia Geral da União, justamente para melhor compreensão de seu exato alcance.
Assim, considerando que a matéria decidida pelo STF ainda se encontra pendente de definitividade, considerando que a questão da imprescritibilidade do ressarcimento do dano ao erário tem sede constitucional (art. 37, § 5º) e considerando, ainda, o disposto na Súmula TCU 282, entendo que não comporta falar-se em prescrição quanto ao ressarcimento do débito, conforme aventado pela Serur nesta fase recursal. Esse tem sido o entendimento do próprio TCU, após o que restou deliberado pelo STF no Tema 899, conforme Acórdão nº 2620/2020-Plenário, Acórdãos 5.236/2020-TCU-1ª Câmara, 6.171/2020-TCU-2ª Câmara, 6.084/2020-TCU-1ª Câmara, 5.681/2020-TCU-2ª Câmara, 6.846/2020-TCU-2ª Câmara, 6.676/2020-TCU-2ª Câmara, 6.707/2020-TCU-2ª Câmara, 6.473/2020-TCU-1ª Câmara, 6.466/2020-TCU-1ª Câmara, 6.465/2020-TCU-1ª Câmara, entre outros.
Ante o exposto, renovando vênias por dissentir da unidade técnica, manifesto-me no sentido de que o recurso seja conhecido, porém, que lhe seja negado provimento."
	É o relatório.

Clíssia Pena Alves de Carvalho (76.703/OAB-MG) e outros, representando Marcelo Garcia Vargens.

Subprocurador-Geral Lucas Rocha Furtado.

TOMADA DE CONTAS ESPECIAL. CONVÊNIO. INSTALAÇÃO DE COZINHAS COMUNITÁRIAS. PROBLEMAS NA EXECUÇÃO FINANCEIRA. AUSÊNCIA DO NEXO DE CAUSALIDADE ENTRE OS RECURSOS E AS AÇÕES. CITAÇÃO DOS ENTÃO PREFEITO E SECRETÁRIO MUNICIPAL. ACOLHIMENTO DAS ALEGAÇÕES DE DEFESA DO PREFEITO. REJEIÇÃO DOS ARGUMENTOS APRESENTADOS PELO SECRETÁRIO MUNICIPAL. CONTAS IRREGULARES. DÉBITO. PRESCRIÇÃO DA PRETENSÃO PUNITIVA. RECURSO DE RECONSIDERAÇÃO. CONHECIMENTO E PROVIMENTO. AUSÊNCIA DE PRESSUPOSTOS PARA DESENVOLVIMENTO VÁLIDO DO PROCESSO. ARQUIVAMENTO.

TOMADA DE CONTAS ESPECIAL (TCE)

Secretaria de Recursos (Serur); Secretaria de Controle Externo de Tomada de Contas Especial (SecexTCE).

Em julgamento recurso de reconsideração interposto por Marcelo Garcia Vargens, ex-Secretário Municipal de Assistência Social do município do Rio de Janeiro/RJ, contra o Acórdão 6859/2020-TCU-Primeira Câmara, por meio do qual o Tribunal julgou irregulares suas contas, imputando-lhe débito, em razão de irregularidades na execução financeira do Convênio 119/2004 (Siafi 511332) , firmado entre o então Ministério do Desenvolvimento Social e Combate à Fome (MDS) , atual Ministério da Cidadania, e aquela municipalidade.
Nesta oportunidade, o recorrente alega, em síntese, que houve prejuízo ao seu exercício do contraditório e da ampla defesa, que inexiste dano ao erário, e que teria ocorrido a prescrição.
Após examinar as razões recursais, a Secretaria de Recursos concluiu que, embora não tenham sido apresentados elementos suficientes para afastar o débito, teria ocorrido a prescrição da ação de ressarcimento ao erário. A análise técnica indica a ocorrência da prescrição sob quaisquer dos critérios que se possam utilizar para examinar esse aspecto:
"à exceção de que seja adotada a premissa da imprescritibilidade das ações de ressarcimento ao erário, teria ocorrido a prescrição, caso seja adotado como referência, tanto o Código Civil, como os critérios da Lei 9.973/1999". (conclusão da instrução da Serur, à peça 113, p. 18) 
 Nesse sentido, propõe o conhecimento do recurso bem como seu provimento, de forma a arquivar as contas sem julgamento de mérito.
O Ministério Público junto ao TCU, por sua vez, pronunciou-se pela impossibilidade da prescrição do débito enquanto não preenchidas as lacunas deixadas pelo Supremo Tribunal Federal (STF) no Recurso Extraordinário 636.886/AL. Destarte, propõe o Parquet a negativa de provimento ao recurso. 
II
De início, ratifico o despacho exarado no sentido de que o presente recurso merece ser conhecido, porquanto preenche os requisitos de admissibilidade previstos nos arts. 32, inciso I, e 33 da Lei 8.443/1992.
Quanto ao mérito, com as devidas vênias à manifestação do Parquet de Contas, pronuncio-me de acordo com a proposta da Serur de dar provimento ao recurso para arquivar as contas sem julgamento de mérito, dada a ausência de pressupostos para o desenvolvimento válido e regular do processo. Embora adote para o caso fundamentos ligeiramente diversos sob o prisma jurídico, considero que a medida proposta pela Secretaria é a mais apropriada para o julgamento da situação de fato colocada nestes autos.
Inicialmente, devo dizer que a prescrição da pretensão punitiva já foi reconhecida na própria decisão recorrida. Quanto à questão da prescrição do débito, tenho me pronunciado sobre a impossibilidade da imediata aplicação pelo TCU da decisão da Suprema Corte no Recurso Extraordinário 636.886/AL. 
É que ainda são muitas as lacunas acerca de questões essenciais para a adequada condução dos nossos processos, como o prazo prescricional, o início da contagem, as hipóteses de interrupção e os casos que serão efetivamente atingidos pelo novo entendimento. Por isso, tenho optado por me curvar à compreensão dos meus pares pela manutenção do entendimento consolidado pelo TCU e pelo próprio STF no sentido de considerar imprescritíveis as ações de ressarcimento ao erário.
De qualquer forma, ainda que não considere apropriado reconhecer a prescrição, é certo que não existem pressupostos para o desenvolvimento válido e regular do processo, dada a impossibilidade de exercício do contraditório efetivo neste caso concreto, conforme passo a expor. 
Tenho defendido, em consonância com a jurisprudência massiva desta Corte, que o mero transcurso de tempo entre a ocorrência da irregularidade e a instauração da tomada de contas especial não implica, automaticamente, sua nulidade. O largo interregno temporal apenas enseja o arquivamento caso reste comprovado que, por este motivo, tenham sido prejudicados o contraditório e a ampla defesa do responsável (Acórdão 8811/2019-TCU-Primeira Câmara. No mesmo sentido, Acórdão 139/2017-TCU-Plenário; 4.373/2016 e 9.570/2015, da Segunda Câmara; e 6.974/2014, da Primeira Câmara) .
Com efeito, há que se verificar em que medida houve, de fato, prejuízo à defesa causado pelo longo interregno entre conduta e citação. A instrução técnica da Serur apreciada no âmbito do Acórdão 8811/2019-TCU-Primeira Câmara explica didaticamente a questão:
"5.8. Ademais, para esta Corte, só há contas iliquidáveis diante de fatos alheios à vontade do gestor. Se ele não cumpre a obrigação de prestar contas na época apropriada ou, quando o faz, não apresenta toda a documentação necessária, não pode alegar demora na instauração da tomada de contas especial para se eximir dos compromissos que assumiu (v.g Acórdão 842/2017, 293/2017, todos do Plenário, Acórdão 6667/2016-TCU-Primeira Câmara) .
5.9. Há, ainda, que se mencionar que precedentes desta Corte afirmam que eventual impedimento à plenitude do exercício de defesa, ou mesmo dificuldade na sua realização, deve ser provado, cabendo à parte o ônus dessa evidenciação (v.g Acórdão 729/2014-TCU-Plenário; Acórdão 10452/2016-TCU-Segunda Câmara) .
5.10. Também é certo, nos termos da jurisprudência desta Corte, que:
a) se demonstrado que o responsável, por motivos alheios à sua vontade, ficou impossibilitado de obter os documentos necessários à apresentação de defesa, suas contas podem ser consideradas iliquidáveis pelo TCU (v.g Acórdão 921/2009-TCU-Plenário, e Acórdão 3308/2016-TCU-Segunda Câmara) , ou no caso, de terceiro contratado ter sua apenação afastada;
b) a demora excessiva na instauração de TCE inviabiliza a defesa do responsável e determina o trancamento das suas contas (v.g Acórdão 2296/2013-TCU-Segunda Câmara) 
c) falhas processuais atribuíveis ao Estado reduzem a capacidade de defesa do administrado, em evidente ofensa aos princípios do contraditório e da ampla defesa, tornam iliquidáveis as contas, nos casos específicos em que tais elementos fiquem demonstrados (v.g Acórdão 7948/2014-TCU-Segunda Câmara) .
5.11. Dessa forma, dos precedentes citados e da IN/TCU 76/2016, entende-se que três requisitos são indispensáveis:
i) lapso temporal superior a dez anos;
ii) prova ou demonstração pela parte do efetivo prejuízo à defesa;
iii) os motivos para o decurso do prazo devem ser alheios à sua vontade, em outras palavras, não se pode alegar decurso de prazo ante uma obrigação descumprida, a exemplo da regular apresentação da prestação de contas."
Os elementos destes autos evidenciam que o direito de defesa do recorrente restou prejudicado neste caso concreto. 
Com efeito, o lapso temporal foi excessivo em diversas etapas do caminho processual. A questão é fartamente demonstrada pelo recorrente e extraída dos próprios elementos dos autos, tendo sido, inclusive, o posicionamento técnico original neste feito. Destaque-se ainda que, quando questionado, o recorrente apresentou a tempo os elementos de que dispunha, ainda que não fosse identificado como o "responsável" no processo administrativo.
III
Em primeiro lugar, chamo a atenção para o fato de que não há qualquer discussão sobre a adequada execução física e o cumprimento do objetivo do Convênio de forma satisfatória, conforme extraio da instrução técnica da então Secex-RJ (peça 4, p. 05, destaques no original) :
"19. Consta dos autos o Relatório de Visita in loco (peça 1, p. 166) , no qual está atestado que:
a) foram implantadas, até aquela data, 23 cozinhas comunitárias, das quais dez foram financiadas pelo governo federal, por intermédio do MDS;
b) quatro unidades foram visitadas na ocasião: Campo Grande, São Cristóvão, Jardim América e Guaratiba, e todas as unidades apresentaram equipe de trabalho, equipamentos e os utensílios necessários para a operação do serviço;
c) o funcionamento das unidades é de segunda a sexta-feira, das 05:00 hs às 19:00 hs;
d) as cozinheiras receberam curso de capacitação na área de alimentação;
e) todas as unidades financiadas pelo MDS já tinham sido instaladas e encontravam-se em pleno funcionamento;
f) de modo geral, as cozinhas comunitárias visitadas apresentaram plena funcionalidade no atendimento do objetivo principal do programa: fornecer refeições balanceadas a preços acessíveis em locais adequados para a população em situação de vulnerabilidade alimentar e exclusão social. (grifo nosso) 
20.	A impugnação total das despesas do Convênio em análise não se faz procedente, pois consta dos autos diversos atestados que relatam a plena funcionalidade no atendimento do objetivo principal do programa, que é o fornecimento de refeições balanceadas a preços acessíveis em locais adequados para a população em situação de vulnerabilidade alimentar e exclusão social."
Na verdade, a condenação ora impugnada lastreia-se essencialmente na insuficiência da documentação encaminhada (ausência de notas fiscais e extratos complementares que permitiriam estabelecer com maior convicção o nexo de causalidade entre recursos transferidos e despesas) . E foi justamente o tempo de inércia decorrido entre a entrega dos documentos e a conclusão da análise que dificultou a obtenção de informações que pudessem esclarecer os questionamentos adicionais. 
Minha assessoria preparou a tabela a seguir a fim de facilitar a adequada compreensão do quadro fático em questão.
	Evento processual
	Data de ocorrência
	Localização nos autos

	1. Celebração do convênio
	Julho/2004
	Peça 1, pág. 60

	2. Fim da vigência do convênio
	Novembro/2005
	Peça 1, págs. 164 e 170

	3. Remessa da prestação de contas
	Fevereiro/2006
	Peça 1, pág. 172

	4. 1º Pedido de esclarecimento pelo órgão repassador
	Julho/2006 e dezembro/2006
	Peça 1, págs. 184 e 188

	5. Remessa dos esclarecimentos
	Dezembro/2006
	Peça 1, pág. 194

	6. Análise interna dos documentos
	Abril/2007
	Peça 1, pág. 198

	7. 2º Pedido de esclarecimentos pelo repassador
	Agosto/2008
	Peça 1, pág. 208

	8. Nova remessa de esclarecimentos
	Agosto/2008
	Peça 1, pág. 212

	9. Nova análise dos documentos
	Junho/2014
	Peça 1, pág. 214

	10. 3º Pedido de esclarecimentos pelo repassador
	Junho/2014
	Peça 1, pág. 246

	11. Resposta do Município alegando dificuldades 
	Agosto/2014
	Peça 1, pág. 252

	12. Prorrogação de prazo pelo órgão repassador
	Setembro/2014
	Peça 1, pág. 254

	13. Novo pedido de prorrogação de prazo
	Outubro/2014
	Peça 1, pág. 260

	14. Indeferimento da prorrogação de prazo
	Outubro/2014
	Peça 1, pág. 264

	15. Determinação de envio de documentos ou devolução dos recursos
	Fevereiro/2015
	Peça 1, pág. 270

	16. Resposta do então responsável (ex-prefeito) 
	Março/2015
	Peça 1, pág. 284

	17. Determinação de devolução dos recursos
	Maio/2015
	Peça 1, pág. 290

	18. Comunicação ao então responsável (ex-prefeito) sobre a instauração de TCE
	Junho/2015
	Peça 1, pág. 300

	19. Instauração da TCE no TCU
	Abril/2016
	Peça 2

	20. Ordem de citação de Marcelo Garcia
	Setembro/2018
	Peça 41

	21. Citação de Marcelo Garcia
	Março/2019
	Peça 50

	22. Ciência da citação 
	Abril/2019
	Peça 56

O cerne da questão está demonstrado nos itens 2 e 22 da tabela acima: em abril de 2019 o ora recorrente tomou conhecimento, pela primeira vez, que figurava como responsável em tomada de contas especial instaurada em relação a convênio findado em novembro de 2005. E a viabilidade de sua defesa dependia de que fosse possível recolher documentos complementares sobre aqueles fatos ocorridos quatorze anos antes.
Mas nesse interregno houve fatos e aspectos relevantes de serem relatados:
a) foram solicitados diversos esclarecimentos complementares à prestação de contas (itens 4, 7 e 10 da tabela acima) , os quais, de maneira geral, foram respondidas de modo célere com a remessa de esclarecimentos e documentos (itens 5, 8 e 11 da tabela acima) ;
b) houve um longo período de quase seis anos entre a segunda remessa de documentos (agosto de 2008) e a sua análise (junho de 2014) , itens 8 e 9 da tabela acima;
c) em dezembro de 2008, o recorrente deixou o cargo de titular da Secretaria Municipal de Assistência Social;
d) em agosto de 2014, passados quase seis anos desde o último questionamento e quase nove anos desde o fim do convênio, a própria municipalidade já alegava qualquer impossibilidade de recuperar nova documentação (item 11 da tabela acima) ;
e) apenas em junho de 2015, a TCE foi instaurada na fase administrativa (item 18 da tabela acima) , e apenas em abril de 2016 foi aberta a TCE perante esta Corte (item 19 da tabela acima) .
IV
Compulsando os autos com atenção, percebo que são, de fato, várias as peculiaridades deste caso.
De pronto, esse caminho processual descrito na tabela acima deixa evidente que não se pode atribuir ao responsável qualquer demora pelo longo transcurso de tempo. O Município, sempre que chamado a apresentar esclarecimento ou documentação complementar, cumpriu o desiderato de forma célere.
Ademais, da perspectiva do Município e dos responsáveis, era razoável supor que o longo silêncio entre 2008 e 2014 do órgão concedente indicasse que as pendências haviam sido esclarecidas com a segunda oportunidade de esclarecimentos.
Essa situação salta aos olhos ao se considerar especialmente o caso do recorrente, cuja pasta cuidava do assunto. Na condição de dirigente, vinha acompanhando o assunto e prestando os devidos esclarecimentos. Mas, ao deixar no cargo em dezembro de 2008, não havia mais razão para tanto, conforme alega em sua peça recursal:
"Enquanto esteve à frente da gestão da Secretaria Municipal de Assistência Social, tratou o recorrente de encaminhar a prestação de contas e documentos correspondentes, conforme prevê a legislação e regulamentos aplicáveis. A documentação suplementar solicitada pelo Ministério do Desenvolvimento Social de Combate à Fome também foi encaminhada pelo recorrente enquanto respondia pela pasta (p. 420-864) , nunca se furtando se prestar os esclarecimentos solicitados com presteza.
A Unidade de Orçamento e Finanças da Secretaria Nacional de Segurança Alimentar e Nutricional, órgão vinculado ao Ministério do Desenvolvimento Social de Combate à Fome, em 09 de setembro de 2008, constatou a regularização da Prestação de Contas e por este motivo solicitou autorização para exclusão do Município do cadastro de inadimplentes do SIAFI (p. 986) .
Conforme dito alues, em dezembro de 2008 o recorrente deixou a Secretaria Municipal de Assistência Social e a informação que dispunha era a de que tudo havia sido concluído com relação à Prestação de Contas referente ao Convênio 119/2004." (peça 94, p. 16, destaques acrescidos) 
E somente houve uma sinalização de que ainda havia irregularidades em 2014, seis anos depois, quando até mesmo a municipalidade já passava a alegar a dificuldade de reunir documentação, apesar de toda estrutura de que dispunha para a guarda e a recuperação de documentos:
"Quanto aos demais itens em questão, destacamos que trata-se de ação desenvolvida há cerca de 10 anos, e, em função do tempo decorrido, as peças de prestação de contas não vinham sendo movimentadas; o que se apresenta como uma substancial dificuldade. Tais processos são fundamentais para desenvolvermos a resposta aos questionamentos apresentadas por este conceituado Ministério do Desenvolvimento Social e Combate a Fome/Secretaria Nacional de Segurança Alimentar e Nutricional." (Em agosto de 2014, à peça 1, pág. 252, destaques acrescidos) 
"Para tanto, fez-se necessário o levantamento de documentação do período (2004) e, em função do lapso de tempo da execução até a presente data, parte desta documentação (processo administrativo instrutivo e parte dos processos administrativos de prestação de contas) ainda não se encontra disponibilizada para que possamos providenciar as respostas solicitadas.
Diante do exposto (saneamento da cobrança inicial financeira e das dificuldades de levantamento documental ocasionado pelo tempo decorrido entre a execução do Convênio e a presente data) , vimos por meio deste solicitar a esta conceituada Secretaria Nacional de Segurança Alimentar e Nutricional do Ministério do Desenvolvimento Social e Combate à Fome - SESAN/MDS uma dilatação do prazo para apresentação da documentação solicitada (...) ." (Resposta do Município em outubro de 2014, à peça 1, pág. 260, destaques acrescidos) 
Depois disso, apenas em abril de 2016 foi aberta esta tomada de contas especial perante o TCU. Mas ainda foram necessários três anos até que o recorrente fosse efetivamente citado e passasse a integrar o polo passivo desta TCE.
Chamo a atenção para este ponto, pois revela mais uma peculiaridade do caso: durante todo o percurso processual desta tomada de contas, seja na fase de esclarecimentos, seja na etapa administrativa da TCE, seja no âmbito do processo de controle externo, quem figurava como responsável até então era o ex-prefeito (conforme fartamente comprovado nos autos, a exemplo da peça 1, p. 308, p. 322 e p. 360, bem como da peça 2) .
Ainda que o recorrente assinasse, pelo Município, ofícios de resposta ao concedente, sempre o fazia na qualidade de ocupante do cargo de Secretário Municipal, e não como responsável - que era o ex-prefeito. Isso indica que, deixada a pasta, não mais subsistia nenhuma razão plausível para continuar acompanhando o desdobramento da análise da prestação de contas.
Afinal, não é razoável esperar de qualquer agente que, terminado o mandato correspondente, continue acompanhando a conclusão da análise de todos os convênios abertos na sua pasta, sobretudo em relação àqueles em que não figura como responsável.
Ante todo o exposto, é inafastável a conclusão de que a excessiva morosidade na análise da documentação (especialmente, a paralisação entre agosto de 2008 e junho de 2014) e o longo transcurso do tempo entre os fatos e a citação efetivamente prejudicaram o exercício da defesa por parte do responsável. Ressalte-se que essa mesma questão foi relatada tanto pelo responsável quanto pelo Município, que também alegou dificuldades de recuperar informações adicionais.
Por essa razão, ainda que por fundamentos jurídicos diversos, concordo com a proposta da Serur de dar provimento ao recurso para arquivar as contas sem julgamento de mérito.
A propósito, destaco que essa também foi a percepção da Secex-RJ, conforme posicionamento técnico originário do processo:
"21. Quanto à ausência de novos elementos, vale destacar que desde a apresentação da prestação de contas final do aludido convênio, a instauração da presente tomada de contas especial, no âmbito do MDES e do TCU, e a formalização de diligências, decorreram, aproximadamente, mais de dez anos desde a celebração do aludido convênio. Essa condição impossibilita fortemente a apresentação de novos elementos. O transcurso desses anos é conflitante com os princípios do contraditório e da ampla defesa, caso o entendimento seja pela realização de citação dos responsáveis. Em relação a essa questão é de fato possível citar o entendimento recente adotado pelo TCU, ao tratar de caso semelhante, por meio do Acórdão 277/2017-TCU-Primeira Câmara (Relator: Ministro Benjamin Zymler) . Vale ressaltar que, diferentemente do presente processo, naquela oportunidade foi realizada citação. Adiante segue o Acórdão:
' (...) 
TRIBUNAL DE CONTAS DA UNIÃO
Excerto da Relação 2/2017 - TCU - 1ª Câmara
Relator - Ministro BENJAMIN ZYMLER
Acórdão 277/2017-TCU-Primeira Câmara
Os Ministros do Tribunal de Contas da União, reunidos em sessão da Primeira Câmara¸ ACORDAM por unanimidade, com fulcro nos arts. 143, inciso V, alínea "a"; 169, inciso II, e 212, todos do Regimento Interno do TCU, em:
a) excluir desta relação processual o Município do Rio de Janeiro;
b) acolher as alegações de defesa apresentadas pelos Srs. Cesar Epitácio Maia e Marcelo Garcia Vargens;
c) arquivar os presentes autos, sem julgamento do respectivo mérito, por ausência de pressupostos de constituição e desenvolvimento válido e regular do processo, em relação aos Srs. Cesar Epitácio Maia e Marcelo Garcia Vargens; e
d) encaminhar cópia deste acórdão, bem como do relatório elaborado pela unidade técnica e do parecer da lavra do representante do Ministério Público junto ao TCU, ao Ministério do Desenvolvimento Social e Agrário, ao Município do Rio de Janeiro e aos Srs. Cesar Epitácio Maia e Marcelo Garcia Vargens.
 (...) '
22.	 Além do entendimento acima, importa registrar, no que concerne ao cumprimento do objeto do convênio 119/2004, que, apesar das irregularidades formais que ensejaram a instauração da presente de tomada de contas especial, é possível admitir que o mesmo foi alcançado, diante do consignado na Nota Técnica 94/2008, emitida pela Unidade de Orçamento e Finanças do MDS (ver íntegra, à peça 1, p. 204-206) , como também do relatório de visita técnica in loco e relatório fotográfico, constantes da peça 13, p. 78-81, pertinentes ao período de 4/11/2005, elaborados, há doze anos, aproximadamente.
23.	 Sendo assim, conclui-se, com base nas informações constantes do processo, pelo arquivamento dos presentes autos sem julgamento de mérito, por ausência de pressupostos de constituição e desenvolvimento válido e regular do processo, em relação aos Srs. Cesar Epitácio Maia (ex-prefeito, gestões: 2001/2004 e 2005/2008) , CPF 372.955.277-53, e Marcelo Garcia Vargens (ex-secretário municipal de desenvolvimento social, gestões: 2001/2004 e 2005/2008) , CPF 012.639.337-00, e Município do Rio de Janeiro/RJ, CNPJ: 42.498.733/0001-48. (...) 
CONCLUSÃO
25.	Em exame nestes autos de tomada de contas especial instaurada no âmbito do Ministério de Desenvolvimento Social e Combate à Fome, atualmente denominado Ministério do Desenvolvimento Social (MDS) , em razão da não apresentação de documentação complementar. 
26.	Tendo em conta que decorreram mais de dez anos desde a celebração do convênio 119/2004, e a última diligência realizada (peça 29) , é possível admitir a impossibilidade de reunir novos elementos, por parte do Sr. Marcelo Garcia Vargens, com vistas a fundamentar sua defesa (responsável pela execução do convênio) . Aqui deve-se destacar, diante do contexto verificado nesse processo, que não cabe realizar citação, tendo em conta a comprovação, à época, que o objeto foi concluído e encontrava-se em funcionamento." (peça 33, pág. 05, destaques acrescidos) 
Feitas essas considerações, voto por que o Tribunal adote o Acórdão que ora submeto à deliberação deste Colegiado.
TCU, Sala das Sessões Ministro Luciano Brandão Alves de Souza, em 6 de julho de 2021.
Ministro BRUNO DANTAS 
Relator